臺灣臺中地方法院刑事判決
111年度易字第934號
公  訴  人  臺灣臺中地方檢察署檢察官
被      告  林福田


選任辯護人  王傳賢律師
上列被告因妨害名譽案件，經檢察官提起公訴（111年度偵字第1
3607號），本院判決如下：
    主    文
林福田無罪。
    理    由
一、公訴意旨略以：被告林福田與告訴人林辰彥分別為址設臺中市○
    區○○○00號之財團法人台灣台中林氏宗廟（下稱林氏宗廟）第1
    0屆第4區董事、第3區常務董事。詎被告因認為告訴人經常
    於林氏宗廟召開董事會時有許多意見，佔據開會時間，因而對
    告訴人有所不滿，乃於民國110年7月14日林氏宗廟召開第10屆
    第5次臨時董事會後，明知其毫無證據證明當次會議有警察到
    場執行防疫檢查乙事係因告訴人檢舉所致，竟意圖散布於眾
    ，基於散布文字誹謗之犯意，於同日晚間7時29分許，利用設
    備連結網際網路至通訊軟體LINE，在有16名林氏宗廟董監事得
    共見共聞之「台中林氏宗廟董監事會」群組中，傳送訊息表示
    略以：「但疑似有內奸到派出所，兩位警察入廟檢查，合法無
    事。很巧合的是：警察查完離廟後，第三區常董才遲到進入
    會場？？」等語，以此方式散布影射告訴人係內奸、檢舉人
    之不實事項於眾，足以貶損告訴人之名譽及社會評價，因認
    被告涉犯刑法第310條第2項之散布文字誹謗罪嫌等語。
二、按犯罪事實應依證據認定之，無證據不得認定犯罪事實；不
    能證明被告犯罪者，應諭知無罪之判決，刑事訴訟法第154
    條第2 項、第301 條第1 項分別定有明文。而言論自由為人
    民之基本權利，憲法第11條有明文保障，國家應給予最大限
    度之維護，俾其實現自我、溝通意見、追求真理及監督各種
    政治或社會活動之功能得以發揮，使大眾對於公共議題保有
    不受拘束，可充分討論之空間，惟言論自由行使與個人名譽
    保障發生衝突時，除須藉由權衡觀點，劃定二者之適當界限
    外，尤注意行使言論自由而侵害個人名譽之情形，基於刑罰
    謙抑性及最後手段性原則，應避免以刑罰相繩，造成言論自
    由之過度侵害。復為兼顧對個人名譽、隱私及公共利益之保
    護，法律非不得對言論自由依其傳播方式為合理之限制，刑
    法第310 條第1 項及第2 項針對以言詞或文字、圖畫而誹謗
    他人名譽者之誹謗罪規定，係為保護個人法益而設，以防止
    妨礙他人之自由權利，符合憲法第23條規定意旨，然刑法第
    310 條第3 項前段以對誹謗之事，能證明其為真實者不罰之
    規定，係針對言論內容與事實相符者之保障，藉以限定刑罰
    權之範圍，非謂指摘或傳述誹謗事項之行為人，須自行證明
    其言論內容確屬真實，始能免於刑責，惟行為人不能證明言
    論內容為真實，但依其所提證據資料，認行為人有相當理由
    確信其為真實者，即不能以誹謗罪之刑責相繩（司法院大法
    官會議釋字第509 號解釋意旨參照）。是依據司法院大法官
    會議釋字第509 號解釋之上開意旨，刑法第311 條就特定情
    形免除於刑法罪責外而不予處罰之規定，亦可認係本此相同
    之旨趣所為之規定，因之對於誹謗罪阻卻刑罰之標準，應從
    寬採取「合理評論原則」（Fair Comment Principle）及「
    實際惡意原則」（Actual Malice Principle）。所謂「實
    際惡意原則」在應用上，係謂表意人對於具體事實有合理之
    懷疑或推理，而依其個人主觀之價值判斷，公平合理地提出
    主觀之評論意見，且非以損害他人名譽為唯一之目的者，不
    問其評論之事實是否真實，即可推定表意人係出於善意，得
    免去刑責之處罰。
三、公訴意旨認被告涉犯上開罪嫌，無非以被告之供述及各告訴
    人之指訴、林氏宗廟召開第九屆第一次臨時董監事聯席會議
    紀錄、召開第十屆第五次臨時董事會議簽到、會議紀錄、「
    台中林氏宗廟董監事會」LINE群組通訊內容擷圖等，為其論
    據。訊據被告固坦承有於上揭時間，在「台中林氏宗廟董監
    事會」LINE群組傳送上述文字之事實，惟堅決否認有何散布
    文字誹謗之犯行，辯稱：我只是把當日開會發生的情形用感
    想的方式在該LINE群組裡面發布訊息，主要是要勉勵林氏宗
    廟董監事要團結，內奸這個用詞我承認有不當，但我沒有要
    誹謗的意思等語；辯護人則辯稱：被告用「內奸」一詞，是
    因當日是已經臺中市政府民政局准予備查後召開之內部會議
    ，但卻有警察到場檢查有無違反防疫規定，當場就有很多董
    事在懷疑是有宗廟內部人士去檢舉，告訴人亦確實是在警察
    離開後始到場，被告因此才於會後在LINE群組依其所見所聞
    做合理的懷疑、發表個人意見，屬合理評論範圍，並無影射
    或指述向警方檢舉的人就是告訴人，況該LINE群組扣除被告
    外，僅有林氏宗廟董監事15人，被告沒有要將該訊息對外散
    布的意圖等語。
四、經查：
  ㈠被告與告訴人分別為林氏宗廟第10屆第4區董事、第3區常務董
    事，而被告於前開林氏宗廟召開第10屆第5次臨時董事會後之
    同日晚間7時29分許，在有16名成員之「台中林氏宗廟董監事
    會」群組中，傳送：「但疑似有內奸到派出所，兩位警察入
    廟檢查，合法無事。很巧合的是：警察查完離廟後，第三區
    常董才遲到進入會場？？」之訊息等情，為被告所承認，並
    有林氏宗廟召開第九屆第一次臨時董監事聯席會議紀錄、第
    十屆第五次臨時董事會會議記錄暨簽到表、歷屆董監事名錄
    暨總幹事名冊附卷可稽，此部分之事實固堪認定。
　㈡惟林氏宗廟召開第10屆第5次臨時董事會，會前已檢呈防疫計
    畫書送臺中市政府民政局准予備查，然110年7月14日臨時董
    事會開會時仍有警察到場稽查，而告訴人於警方離去後始到
    場乙節，亦據被告供述甚明，核與告訴人於偵查中陳述之情
    節大略一致（見偵卷第35至36頁），並有林氏宗廟110年7月
    9日台中林廟柏字第110025號函、臺中市政府民政局110年7
    月14日中氏民宗字第1100017809號函、臺中市南區區公所11
    0年7月16日公所民字第1100014872號函在卷可佐（見本院卷
    第83至87頁），可見本案係因當日臨時董事會已事先檢呈防
    疫計畫書經准予備查，仍見警方到場稽查，告訴人適於警方
    離去後始到場，則被告前開傳送之文字訊息係描述當日發生
    事件經過，並非毫無依據。
　㈢承上，被告前開傳送之文字訊息，是基於其親身經歷所為之
    事實陳述及評論，況自其用語「但疑似有內奸到派出所，兩
    位警察入廟檢查，合法無事。很巧合的是：警察查完離廟後
    ，第三區常董才遲到進入會場？？」觀之，除提到「第三區
    常董」即告訴人為疑問句外，關於「內奸」一詞固有形容潛
    伏在團體、組織中，從事破壞、分化的敵對分子之意，然亦
    僅為對該事件之評論或個人意見陳述，並非事出無因，縱帶
    有不滿、質疑等情緒，甚至有影射告訴人為檢舉人之意涵，
    仍難遽認被告主觀上有何惡意貶損告訴人名譽之犯意，或以
    損害告訴人名譽為唯一目的；縱被告是在有16名成員之「台
    中林氏宗廟董監事會」LINE群組中傳送上開文字訊息，而其
    所評論之事縱使遭影射之告訴人感到不快或影響其名譽，亦
    應衡平二者，以其言論自由應受憲法之保障，而不得以刑責
    相繩。
五、綜上所述，依檢察官提出之證據，尚不足以使本院確信被告
    主觀上有何誹謗告訴人之實質惡意，揆諸首開法律規定及說
    明，自屬不能證明被告犯罪，應為被告無罪之諭知。
據上論斷，應依刑事訴訟法第301 條第1 項，判決如主文。
本案經檢察官陳敬暐提起公訴，檢察官朱介斌到庭執行職務。
中　　華　　民　　國　　111 　年　　7 　　月　　28　　日
                  刑事第十二庭    法  官  廖慧娟 
以上正本證明與原本無異。
如不服本判決應於收受送達後20日內向本院提出上訴書狀，並應
敘述具體理由；其未敘述上訴之理由者，應於上訴期間屆滿後20
日內向本院補提理由書（均須按他造當事人之人數附繕本）「切
勿逕送上級法院」。
告訴人或被害人如不服判決，應備理由具狀向檢察官請求上訴，
上訴期間之計算，以檢察官收受判決正本之日起算。
被告不得上訴。
　　　                          　書記官  陳青瑜
中　　華　　民　　國　　111 　年　　7 　　月　　28　　日